臺中高等行政法院判決　　　　　　　　　　　　　　　九十年度簡字第三五二四號
　　　　　　　　　　　　　　　.
　　原　　　告　甲○○○
　　被　　　告　台中市政府
　　代　表　人　乙○○
右當事人間因工程受益費事件，原告不服內政部中華民國九十年八月二十一日台（九
十）內訴字第九○○五五一八號訴願決定，提起行政訴訟，本院判決如左︰
　　主  文
訴願決定及原處分（即復查之核定）均撤銷。
訴訟費用由被告負擔。
　　事  實
一、事實概要：
    緣被告辦理台中市○○○○道及兩側道路工程（公五一至中港路），就原告所有
    坐落台中市西屯區○○○段四九一地號土地，徵收工程受益費一、六二九元，繳
    納期間自八十二年八月十六日起至八十二年九月十五日止，因無繳納紀錄，台中
    市稅捐稽徵處乃依新近查得之戶籍資料，重新製發工程受益費繳款書催繳，並將
    繳納期限延展至八十九年十二月二十日止。原告不服，於九十年一月十八日申請
    復查，經被告以九十年四月二十五日府稅財字第五六三○三號函核定程序不合，
    逾期不受理。原告不服，提起訴願，遭決定駁回，遂提起行政訴訟。
二、兩造聲明：
（一）原告聲明求為判決：
      訴願決定及原處分（即復查之核定）均撤銷。
（二）被告聲明求為判決：
      駁回原告之訴。
三、兩造之爭點：
（一）原告主張之理由：
      按「稅捐稽徵法關於申請復查，以繳納一定比例之稅款或提供相當擔保為條件
      之規定，使未能繳納或提供相當擔保之人，喪失行政救濟之機會，係對人民訴
      願及訴訟權所為不必要之限制，‧‧‧與憲法第七條、第十六條、第十九條之
      意旨有所不符，‧‧‧」，司法院釋字第二二四號解釋有案。本件適用之工程
      受益費徵收條例第十六條前段規定：「受益人對應納之工程受益費有異議時，
      應於收到繳納通知後，按照通知單所列數額及規定期限，先行繳納二分之一款
      項，申請復查；對復查之核定仍有不服，得依法提起訴願及行政訴訟。」及其
      施行細則第六十三條第一項規定：「繳納義務人對應繳納之工程受益費有異議
      申請復查者，應於規定期限內照繳納通知單所列數額先行繳納二分之一款項後
      ，向稅捐稽微機關申請復查。逾期不予受理。」有違憲之嫌，其理由有二：其
      一、前開規定區分已繳納二分之一款項者得提起行政救濟，未繳納二分之一款
      項者，不得提起行政救濟，並無合理之差別待遇，有違平等原則。其二、對於
      憲法所保障人民有訴願及訴訟權而言，未繳納二分之一款項者竟不得提起，係
      阻礙行政救濟權利之行使，增加不必要之限制。參照前開解釋意旨，已違背憲
      法第七條、第十六條之意旨，應為無效。請依司法院釋字第三七一號解釋意旨
      裁定停止訴訟程序後，判決如訴之聲明。
（二）被告主張之理由：
  １、按行政程序法第一百三十一條第一項：「公法上之請求權，除法律有特別規定
      外，因五年間不行使而消滅。」同法第一百七十五條：「本法自中華民國九十
      年一月一日施行。」除揭示其規範外，亦明示該法適用之始日為九十年一月一
      日。經查工程受益費徵收條例及其施行細則，並無請求權行使期限之規定，依
      據法務部九十年三月二十二日法九十令字第○○八六一七號令：「行政程序法
      施行前已發生公法上請求權之消滅時效期間，不適用行政程序法第一百三十一
      條規定，應依行政程序法施行前有關法規之規定，無相關法規規定者，得類推
      適用民法消滅時效之規定（即縱使殘餘期間，自行政程序法施行日起算較五年
      為長者，仍依其期間）‧‧‧」，原告所有本市西屯區○○○段四九一地號土
      地，應負擔之石碑溪改道道路工程，係八十二年八月十六日至同年九月十五日
      開徵，因該費額尚未繳納，本市稅捐稽徵處遂於八十九年十一月二十日重新送
      達並取證，該送達期日未逾工程受益費十五年請求權時效，是本案工程受益費
      之請求支付，並無違誤。
  ２、「受益人對應納之工程受益費有異議時，應於收到繳納通知後，按照通知單所
      列數額及規定期限，先行繳納二分之一款項，申請復查‧‧‧」、「繳納義務
      人對應繳納之工程受益費有異議申請復查者，應於規定期限內照繳納通知單所
      列數額先行繳納二分之一款項後，向稅捐稽徵機關申請復查。逾期不予受理。
      」係工程受益費徵收條例第十六條及同條例施行細則第六十三條第一項所定。
      經查本案系爭之繳款書於八十九年十一月二十日生合法送達效力，繳納期限重
      新展延至同年十二月二十日止（亦為申請復查之終止期日），惟原告遲至九十
      年一月十八日始申請復查，其程序上之申請期日，顯逾上揭法條規定之復查期
      限（八十九年十二月二十日止）。至實體上費額繳納半數與否，已無進行審查
      之必要，被告復查決定予以程序不合駁回申請，實繫屬於原告於法定期限內怠
      於行使其權利所為審議之主導，非因未繳納半數費額為審核要件（此可由王君
      於復查申請時，隨函退回繳款書，被告未再函文補繳可稽），與大法官釋字第
      二二四號釋文：「‧‧‧使未能繳納或提供相當擔保之人，喪失行政救濟之機
      會」之要義顯有不同，原告所訴顯有未合，請予駁回，以維費政。
　　理  由
一、按「各級政府於該管區域內，因推行都市建設，提高土地使用，便利交通或防止
    天然災害，而建築或改善道路‧‧‧應就直接受益之公私有土地及其改良物，徵
    收工程受益費‧‧‧。」「就土地及其改良物徵收受益費之工程，主辦工程機關
    應於開工前三十日內，將工程名稱、施工範圍、經費預算、工程受益費徵收標準
    及數額暨受益範圍內之土地地段、地號繪圖公告三十日，並於公告後三個月內，
    將受益土地之面積、負擔之單價暨該筆土地負擔工程受益費數額，連同該項工程
    受益費簡要說明，依第八條第二項規定以書面通知各受益人。就車輛、船舶徵收
    受益費之工程，應於開徵前三十日將工程名稱、施工範圍、經費預算、工程受益
    費徵收標準及數額公告之。」「就土地及其改良物徵收之工程受益費，於各該工
    程開工之日起，至完工後一年內開徵。」「工程受益費之徵收，以土地及其改良
    物為徵收標的者，以稅捐稽徵機關為經徵機關‧‧‧。」「受益人對應納之工程
    受益費有異議時，應於收到繳納通知後，按照通知單所列數額及規定期限，先行
    繳納二分之一款項，申請復查；對復查之核定仍有不服，得依法提起訴願及行政
    訴訟。經訴願、再訴願、行政訴訟程序確定應繳納之工程受益費數額高於已繳數
    額時，應予補足；低於已繳數額時，其溢繳部分應予退還，並均按銀行定期存款
    利率加計利息。」「繳納義務人對應繳納之工程受益費有異議申請復查者，應於
    規定期限內照繳納通知單所列數額先行繳納二分之一款項後，向稅捐稽微機關申
    請復查。逾期不予受理。」分別為工程受益費徵收條例第二條第一項、第六條第
    一項及第二項、第十三條、第十六條及其施行細則第六十三條第一項所明定。
二、次按「稅捐之核課期間，依左列規定：一、依法應由納稅義務人申報繳納之稅捐
    ，已在規定期間內申報，且無故意以詐欺或其他不正當方法逃漏稅捐者，其核課
    期間為五年。二、依法應由納稅義務人實貼之印花稅，及應由稅捐稽徵機關依稅
    籍底冊或查得資料核定課徵之稅捐，其核課期間為五年。三、未於規定期間內申
    報，或故意以詐欺或其他不正當方法逃漏稅捐者；核課期間為七年。在前項核課
    期間內，經另發現應徵之稅捐者，仍應依法補徵或並予處罰，在核課期間內未經
    發現者，以後不得再補稅處罰。」「前條第一項核課期間之起算，依左列規定：
    ‧‧‧四、由稅捐稽徵機關按稅籍底冊或查得資料核定徵收之稅捐，自該稅捐所
    屬徵期屆滿之翌日起算。」「稅捐之徵收期間為五年，自繳納期間屆滿之翌日起
    算；應徵之稅捐未於徵收期間徵起者，不得再行徵收。」稅捐稽徵法第二十一條
    、第二十二條第一項第四款、第二十三條第一項前段定有明文。又「請領退休金
    之權利，自退休之次月起，經過五年不行使而消滅。但因不可抗力之事由，致不
    能行使者，自該請求權可行使時起算。」「請卹及請領各期撫卹金權利之時效，
    自請卹或請領事由發生之次月起，經過五年不行使而消滅。但因不可抗力之事由
    ，致不能行使者，其時效中斷；時效中斷者，自中斷之事由終止時，重行起算。
    」公務人員退休法第九條、公務人員撫卹法第十二條亦分別定有明文。另「公務
    人員參加公務人員保險，於保險事故發生時，有依法請求保險金之權利，該請求
    權之消滅時效，應以法律定之，屬於憲法上法律保留事項。中華民國四十七年八
    月八日考試院訂定發布之公務人員保險法施行細則第七十條（八十四年六月九日
    考試院、行政院令修正發布之同施行細則第四十七條），逕行規定時效期間，與
    上開意旨不符，應不予適用。在法律未明定前，應類推適用公務人員退休法、公
    務人員撫卹法等關於退休金或撫卹金請求權消滅時效期間之規定。至於時效中斷
    及不完成，於相關法律未有規定前，亦應類推適用民法之規定，併此指明。」司
    法院釋字第四七四號著有解釋。其解釋理由稱：「有關人民自由權利之限制應以
    法律定之，並不得逾越必要之程度，應依法律規定之事項不得以命令定之，憲法
    第二十三條、中央法規標準法第五條、第六條均有明定。若以法律授權限制人民
    自由權利者，須法有明示其授權之目的、範圍及內容並符合具體明確之要件，主
    管機關根據授權訂定施行細則，自應遵守上述原則，不得逾越母法規定之限度或
    增加法律所無之限制。公務人員保險法第十四條規定，公務人員參加公務人員保
    險，在保險有效期間，發生殘廢、養老、死亡、眷屬喪葬四項保險事故時，予以
    現金給付。惟同法對保險金請求權未設消滅時效期間，主管機關遂於施行細則中
    加以規定。時效制度不僅與人民權利義務有重大關係，且其目的在於尊重既存之
    事實狀態，及維持法律秩序之安定，與公益有關，須逕由法律明定，自不得授權
    行政機關衡情以命令訂定或由行政機關依職權以命令訂之。四十七年八月八日考
    試院訂定發布之公務人員保險法施行細則第七十條前段：『本保險之現金給付請
    領權利，自得為請領之日起，經過二年不行使而消滅』，規定被保險人請求權時
    效為二年（現行施行細則第四十七條則改為五年），與上開意旨不符，應不予適
    用。在法律未明定前，應類推適用公務人員退休法、公務人員撫卹法等關於退休
    金或撫卹金請求權消滅時效期間之規定。至於時效中斷及不完成，於相關法律未
    有規定前，亦應類推適用民法之相關條文，併此指明。」
三、查時效者，乃一定事實狀態繼續存在於一定期間之法律事實。由權利之不行使而
    造成無權利狀態，繼續存在於一定期間而發生權利消滅之效果者，為消滅時效。
    時效制度之目的，在於尊重既存之事實狀態，及維持法律秩序之安定，且與公益
    有關，故全屬強制規定，時效期間不得以法律行為加長或減短。我國民法關於消
    滅時效之效果，採請求權消滅主義，於第一百二十五條規定：「請求權，因十五
    年間不行使而消滅。但法律所定期間較短者，依其規定。」此為民法一般消滅時
    效期間之規定，其立法理由稱：「‧‧‧蓋以請求權永久存在，足以礙社會經濟
    之發展。」公法上之請求權，我國於行政程序法施行（九十年一月一日）前，雖
    無如民法一百二十五條一般消滅時效期間之規定。然時效制度既在尊重既存之事
    實狀態，及維持法律秩序之安定，政府與人民間之權利義務關係，更不宜經久不
    能確定。是人民對政府負給付義務之稅捐稽徵法第二十一條至二十三條有稅捐核
    課期間、起算及追徵時效之規定。公務人員退休法第九條、公務人員撫卹法第十
    二條分別有請領退休金權利、請卹及請領各期撫卹金權利時效之規定。司法院釋
    字第四七四號解釋更指出「公務人員參加公務人員保險，於保險事故發生時，有
    依法請求保險金之權利，該請求權之消滅時效，應以法律定之，屬於憲法上法律
    保留事項。‧‧‧在法律未明定前，應類推適用公務人員退休法、公務人員撫卹
    法等關於退休金或撫卹金請求權消滅時效期間之規定。至於時效中斷及不完成，
    於相關法律未有規定前，亦應類推適用民法之規定。」蓋以公法上請求權繼續存
    在於一定期間不行使，而發生權利之消滅，乃基於法理所生之一般法律原則之故
    。八十八年二月三日公布，九十年一月一日施行之行政程序法第一百三十一條第
    一項規定：「公法上之請求權，除法律有特別規定外，因五年間不行使而消滅。
    」八十七年十一月十一日修正公布（修正條文於九十年一月一日施行）之行政執
    行法第七條第一項規定：「行政執行，自處分、裁定確定之日或其他依法令負有
    義務經通知限期履行之文書所定期間屆滿之日起，五年內未經執行者，不再執行
    ；其於五年期間屆滿前已開始執行者，仍得繼續執行。但自五年期間屆滿之日起
    已逾五年尚未執行終結者，不得再執行。」此項規定，乃在使基於法理所生之行
    政法上消滅時效之一般法律原則，予以明文化。並非有該等規定，始有如上兩條
    文規定之適用。此由上述行政程序法第四條至第十條，將行政法上一般法律原則
    ：「依法行政原則」、「明確原則」、「平等原則」、「比例原則」、「誠實信
    用原則」、「注意當事人有利及不利原則」、「行使裁量權原則」均予明文化甚
    明。工程受益費，與稅捐之稽徵，均屬公課之範疇，自有消滅時效之適用。而系
    爭工程受益費，依首揭工程受益費徵收條例第十三條前段規定「以稅捐稽徵機關
    為經徵機關」，參酌上列司法院釋字第四七四號解釋意旨，其消滅時效，亦應類
    推適用稅捐稽徵法關於五年期間之規定，被告主張應類推適用民法十五年消滅時
    效之規定，並無可採。至消滅時效之起算點，仍應適用一般原則，自請求權可行
    使時起算，即其起算，自工程受益費徵收條例第六條第二項所定開徵期間屆滿時
    起算。又消滅時效之效力，民法第一百四十四條規定：「時效完成後，債務人得
    拒絕給付。請求權已經時效消滅，債務人仍為履行之給付者，不得以不知時效為
    理由，請求返還。其以契約承認該債務，或提出擔保者亦同。」故民法所謂請求
    權消滅，並非請求權直接消滅，僅使債務人取得一種拒絕給付之抗辯，債權人仍
    得請求，如債務人仍為給付，債權人亦得為本於權利而受領，並非不當得利。惟
    時效制度，在於尊重既存之事實狀態，及維持法律秩序之安定，公法上之權利義
    務關係，更宜因時效之完成，而使之絕對確定。如公法之消滅時效，採抗辯權發
    生主義，則產生公法上之自然債務，有違公法明確性之原則；若採權利消滅主義
    ，即公法上之請求權，於時效完成時，本權利及請求權皆歸於消滅，對所有負公
    法上之給付義務人，皆發生相同之結果，亦符合明確、平等原則。參以前揭稅捐
    稽徵法第二十一條第二項規定「在核課期間內未經發現者，以後不得再補稅處罰
    」、第二十三第一項前段規定「應徵之稅捐未於徵收期間徵起者，不得再行徵收
    。」行政程序法第一百三十一條第二項並規定：「公法上請求權，因時效完成而
    當然消滅」意旨，我國公法上消滅時效，係採原權利因時效完成而完全消滅之規
    定，甚為顯然。基此說明，公法上之金錢債權，義務人於消滅時效完成後所為之
    給付，即為無法律上原因，構成公法上之不當得利，得依法請求返還。揆諸首列
    工程受益費徵收條例第十六條後段規定，於工程受益費之情形，並得請求按銀行
    定期存款利率加計利息。
四、本件被告辦理台中市○○○○道及兩側道路工程（公五一至中港路），就原告所
    有坐落台中市西屯區○○○段四九一地號土地，徵收工程受益費一、六二九元，
    繳納期間自八十二年八月十六日起至八十二年九月十五日止，因無繳納紀錄，台
    中市稅捐稽徵處乃依新近查得之戶籍資料，重新製發工程受益費繳款書催繳，並
    將繳納期限延展至八十九年十二月二十日止，上開繳款書於八十九年十一月二十
    日始送達原告之事實，業據被告陳述屬實，並有被告所附掛號郵件收件回執可稽
    ，系爭工程受益費自八十二年辦理開徵至八十九年送達原告已達七年之久，顯逾
    五年之時效期間，依據以上說明，其公法上請求權已因時效完成而當然消滅。工
    程受益費繳款書於送達原告前，其工程受益費請求權既已因時效完成而當然消滅
    （原權利本身消滅），台中市稅捐稽徵處縱將繳納期間延展至八十九年十二月二
    十日，亦不能使已消滅之權利重新復活而得據以請求。原處分（即復查之核定）
    未依職權審查上情，僅以本案工程受益費之繳納期限至八十九年十二月二十日止
    ，原告未於期限內繳納二分之一費額並申請復查，顯與上開規定不合為由，駁回
    原告之申請，已有違誤；又原告提起訴願時，亦就系爭工程受益費已逾五年之核
    課期間，不得再行開徵乙節，資為爭議，訴願決定對此未予審酌，同以程序不合
    為由，駁回訴願，也有欠洽。原告訴訟意旨雖未就此指摘，仍應認其訴訟為有理
    由，因將訴願決定及原處分（即復查之核定）均予撤銷，由被告機關另為適法之
    處分，以昭折服。並不經言詞辯論而為判決。
五、原告請求裁定停止訴訟程序，聲請司法院大法官解釋工程受益費徵收條例第十六
    條前段及其施行細則第六十三條第一項之規定是否違憲，核無必要，附此敘明。
據上論結，本件原告之訴為有理由，依行政訴訟法第二百三十六條、第二百三十三條
第一項、第一百九十五條第一項前段、第九十八條第三項前段，判決如主文。
中　　華　　民　　國　　九十一　　　年　　　二　　　月　　  二十七　　　日
                 臺 中 高 等 行 政 法 院 第 一 庭
                                         法  官　胡　國　棟
右正本證明與原本無異。
如不服本判決，應於判決送達後二十日內，以本訴訟事件所涉及之法律見解具有原則
性者，始得向本院提出上訴狀並表明上訴理由，經最高行政法院許可，否則不得上訴
；如於本判決宣示後送達前提起上訴者，應於判決送達後二十日內補提上訴理由書（
均應依對造人數提出繕本）。提起上訴應預繳送達用雙掛號郵票拾份（每份三十四元
）。
中　　華　　民　　國　　九十一　　　年　　　二　　　　月　　二十七　　　日
　　　　　　　　　　　　　　　　　　　　 法院書記官　莊啟明
